【裁判字號】    98,上易,87
【裁判日期】    980728
【裁判案由】    侵權行為損害賠償
【裁判全文】
臺灣高等法院臺南分院民事判決  98年度上易字第87號
上  訴  人  甲○○
訴訟代理人  黃振銘  律師
被 上 訴人  乙○○
            大雄儀電工程有限公司
上  一  人
法定代理人  丙○○
                    身分統一編號：Ｚ000000000號
上  一  人
訴訟代理人  侯勝昌  律師
            陳裕文  律師
上列當事人間侵權行為損害賠償事件，上訴人對於中華民國98年
2月18日臺灣臺南地方法院所為第一審判決（96年度訴字第1117
號）提起上訴，本院於98年7月14日言詞辯論終結，判決如下：
    主      文
上訴駁回。
第二審訴訟費用由上訴人負擔。
    事實及理由
一、本件被上訴人乙○○未於言詞辯論期日到場，核無民事訴訟
    法第386條所列各款情形，應依上訴人之聲請，由其一造辯
    論而為判決。
二、上訴人主張：被上訴人乙○○於民國95年3月26日晚上11時
    30分許，為執行載其同事之職務，經被上訴人大雄儀電工程
    有限公司（下稱大雄公司）同意，於下班時間駕駛該公司所
    有車牌號碼0913-MD號自用小客車，惟酒後駕駛注意力未能
    集中，在雲林縣麥寮鄉○○村○○○○○路2.950公里處逾越道
    路中線，碰撞伊所騎乘車號FIQ-159號重機車，使伊人車倒
    地致受有頸部外傷合併顱內出血、右股骨骨折、粉碎性骨頭
    缺損、骨盆骨折、合併膀胱破裂、肺部內出血合併肋膜出血
    及左足第四趾骨折等傷，經送加護病房治療多日後始出院，
    爰依侵權行為損害賠償法律關係，於原審請求被上訴人連帶
    賠償新台幣（下同）5,295,681元（含醫療費用95,681元、
    減少勞動能力損失384萬元、增加生活上支出之看護費用36
    萬元及精神慰藉金100萬元）及法定遲延利息。【原審除判
    命被上訴人乙○○給付上訴人219,710元及法定遲延利息外
    ，駁回其餘請求。被上訴人乙○○未聲明不服；上訴人提起
    上訴，請求被上訴人大雄公司及被上訴人乙○○應再連帶給
    付上訴人50萬元，另擴張上訴部分另由本院以不合法裁定駁
    回，餘未聲明不服】。上訴聲明求為判決：
    (一)原判決不利於上訴人部分廢棄。
    (二)被上訴人應再連帶給付上訴人50萬元。
    (三)第一、二審訴訟費用由被上訴人連帶負擔。
三、被上訴人方面：被上訴人乙○○未於言詞辯論期日到庭，亦
    未提出書狀作何聲明或陳述。
    被上訴人大雄公司答辯意旨略以：被上訴人乙○○任被上訴
    人公司工程技師，負責工地現場之施工，並未擔任司機職務
    ，此有勞動契約書可證。又被上訴人公司亦規定公司所有之
    工程車均由特定之主管人員駕駛及保管鑰匙，嚴格禁止無照
    駕駛，且限於早上7時至下午6時之上下班工作時間內使用，
    此有被上訴人公司之工程車使用公告及證人丁○○於原審之
    證詞可證，故被上訴人乙○○當日未經被上訴人公司主管人
    員同意，擅自駕駛工程車外出辦理私事，顯與執行職務無關
    。被上訴人乙○○固係被上訴人公司之員工且駕駛被上訴人
    公司所有之工程車，惟本件車禍發生時間為23時22分，顯逾
    一般公司行號之正常上下班時間，車上亦未有多名被上訴人
    公司之員工，亦難自客觀上逕認與被上訴人乙○○執行之職
    務相關聯，是則被上訴人公司自不應負民法第188條規定之
    連帶損害賠償責任等語。答辯聲明：
    (一)上訴駁回。
    (二)第二審訴訟費用由上訴人負擔。
四、兩造不爭執事項：
    (一)被上訴人乙○○於95年3月26日晚上11時30分許，飲酒後
      已至不能安全駕駛動力交通工具之程度，駕駛被上訴人大
      雄公司所有車牌號碼0913-MD號自用小客貨車沿雲林縣麥
      寮鄉○○村○○○○○路由西向東方向行駛，駛至該路2.95
      公里處，超車時疏於注意不慎撞擊沿同路由東向西方向行
      駛由上訴人所騎乘之PIQ-159號重機車發生碰撞，致伊人
      車倒地，受有頭部外傷合併顱內出血、右股骨骨折、粉碎
      性骨頭缺損、骨盆骨折合併膀胱破裂、臉部內出血合併肋
      膜腔出血等傷害。被上訴人乙○○因上述過失傷害及公共
      危險犯行，業經原審法院以96年度交簡字第721號判決分
      別判處有期徒刑3月及拘役50日並均得易科罰金確定。
    (二)在上開事故發生時，被上訴人乙○○受僱於被上訴人大雄
      公司擔任工程技師，在雲林縣麥寮鄉六輕工業區從事工程
      現場施工配管、配線工作，被上訴人乙○○所駕駛之上開
      肇事車輛為被上訴人大雄公司之工程車，肇事當時為下班
      時間，被上訴人乙○○在工地宿舍接獲同事丁○○請求搭
      載電話，因而駕駛上開車輛外出搭載該名同事返回宿舍途
      中發生車禍。
    (三)上訴人因本件車禍支出醫療費用95,681元（自負額部分）
      ，並已領取強制汽車保險理賠金325,971元。
五、上訴人因本件車禍事故，所得請求賠償之金額：
    (一)按因故意或過失，不法侵害他人之權利者，負損害賠償責
      任；受僱人因執行職務，不法侵害他人之權利者，由僱用
      人與行為人連帶負損害賠償責任；不法侵害他人之身體或
      健康者，對於被害人因此喪失或減少勞動能力或增加生活
      上之需要時，應負損害賠償責任；不法侵害他人之身體、
      健康、名譽、自由、信用、隱私、貞操，或不法侵害其他
      人格法益而情節重大者，被害人雖非財產上之損害，亦得
      請求賠償相當之金額，民法第184條第1項前段、第188條
      第1項本文、第193條第1項、第195條第1項前段分別定有
      明文。本件因被上訴人乙○○之過失而發生本件車禍事故
      ，造成上訴人受有上述傷害，此與被上訴人乙○○之過失
      行為有相當之因果關係。上訴人自得依上開規定，本於侵
      權行為法律關係，請求被上訴人乙○○賠償其所受損害。
    (二)就上訴人因本件事故，所受之損害金額，分述如下：
      1.醫藥費用部分：上訴人主張支出之醫藥費共95,681元乙
        節，業據提出醫藥費收據及診斷證明書為憑（見原審附
        民卷第7-11頁），為被上訴人所不爭，堪信為真實。
      2.減少勞動能力之損失即工作損失部分：
        據上訴人陳稱：車禍出院後，還在台塑擔任辦公室的文
        書工作（見原審刑卷第20頁）。其任職之台塑勝高科技
        股份有限公司亦函稱：「該員腳部受傷開刀，回復工作
        內容只能做一些文書作業，無法擔任生產線工作」，有
        該公司97年3月21日麥總經外字第11002號函附卷可稽（
        見原審刑事卷第103頁）。惟查上訴人因本件車禍受有
        「頭部外傷合併顱內出血、右股骨骨折、粉碎性骨頭缺
        損、骨盆骨折合併膀胱破裂、臉部內出血合併肋膜腔出
        血」等傷害，就該等傷害，上訴人就診之國立臺灣大學
        醫學院附設醫院雲林分院表示：「胸腹部受創情形應可
        恢復，其後遺症可能影響其激烈運動及工作，但不應太
        嚴重，應可回復至90%或95%，約一年可恢復。」此「係
        指一年內為90%-95%，其後即可回復工作能力。」此有
        該醫院97年4月1日、98年6月30日臺大雲分醫事第00000
        00000號、0980004605號函附卷可稽（見原審卷第105頁
        、本院卷第63頁）。雖上開函稱其胸腹部受創後遺症一
        年內可能影響工作90-95%，惟查上訴人在所稱一年內除
        仍領有三節獎金外，自95年4月迄96年4月受領薪資分別
        為：33,225元、34,507元、34,510元、36,041元、36,6
        12元、37,843元、37,273元、39,232元、39,972元、37
        ,834 元、38,033元、39,217元及46,117元，所受領之
        月薪均較其主張之32,000元（見本院卷第51頁）為高，
        況其在97年至98年之月薪更高達4萬餘至6萬餘元間，有
        臺塑關係企業總管理處麥寮管理部98年6月15日98麥總
        字第01239號函附上訴人自95年4月至98年5月間之薪資
        彙總表在卷可憑（見本院卷第58-59頁）。顯見上訴人
        未因本事故而有薪資減少之情事，其後並已回復工作能
        力。上訴人雖主張伊因本件車禍受傷致胸腹部臟器機能
        遺存顯著障害，終身只能從事輕便工作。上訴人每月薪
        資為32,000元，減少勞動能力達7.5%，計算25年，損害
        達50萬元云云，尚屬無據，不能准許。另主張因本件車
        禍致其日後升遷受限云云，惟亦未舉證以實其說，自亦
        無從採信。
      3.看護費用部分：經查上訴人因本件車禍事故後請公傷假
        28日，另在4-7月間請未住院病假共22日，有臺塑勝高
        科技股份有限公司97年3月21日麥總經外字第11002號函
        可稽（見原審卷第103頁）。而其在初期（95年3月27日
        至96年5月3日）行動不便，最後追蹤期間，其可行動自
        如，不需專人照顧，有國立臺灣大學醫學院附設醫院雲
        林分院97年4月1日臺大雲分醫事第0970002031號函附卷
        可按（見原審卷第105頁）。是應依50日計算上訴人之
        看護費用，認定上訴人請求在5萬元之範圍內（計算式
        1,000元×50＝50,000元），方屬適當（原判決駁回逾
        此範圍之請求，上訴人未加爭執）。
      4.精神慰撫金部分：按關於精神慰撫金之酌定，應參酌兩
        造之身分、地位及經濟狀況並加害之情形與受傷之程度
        等，以為裁量之標準，最高法院91年度臺上字第717號
        民事判決可資參照。原審審酌上訴人現年27歲（70年10
        月25日生），任職集盛股份有限公司及臺塑勝高科技股
        份有限公司，擔任機器維修員，年薪資為389,740元，
        有95年度綜合所得稅各類所得資料清單附卷可稽（見原
        審卷第90頁）；而被上訴人乙○○現年24歲（74年11月
        6日出生），未婚、高職畢業，原在大雄公司擔任配線
        臨時工人，月薪約2萬元（見原審卷第73頁）；復審酌
        兩造之身分、社會地位及上訴人受傷之部位及程度並後
        遺症等一切情狀，認上訴人請求精神慰撫金在40萬元之
        範圍內，尚屬適當（原判決駁回逾此範圍之請求，上訴
        人未加爭執）。
      5.綜上所述，上訴人因本件車禍事故所受之損害金額為：
        醫療費95,681元、精神慰撫金40萬元、看護費用5萬元
        ，總計為545,681元。
    (三)本件因被上訴人酒後無照駕駛，且踰越道路分向線，致撞
      及上訴人，此有交通事故現場圖及交通事故證明書可憑，
      被上訴人並自承「我當時因為要超車所以不小心超越中心
      線而撞上行駛於靠近道路中心線由甲○○所騎乘之普通重
      機車」，有被上訴人之調查（談話）筆錄附在刑卷可稽（
      見台南地檢署95年度他字第4712號卷第12頁）。至於上訴
      人在自己的車道行駛，對被上訴人之酒後駕車為超車逾越
      中心線，難認上訴人有機會閃避，自不得認其有未注意車
      前狀況之過失，是被上訴人主張上訴人對本件行車事故之
      發生與有過失，尚難採信。
    (四)末按保險人依強制汽車責任保險法規定所為之保險給付，
      視為被保險人損害賠償金額之一部分；被保險人受賠償請
      求時，得扣除之。強制汽車責任保險法第32條定有明文。
      經查，本件上訴人已受領汽車強制責任保險之保險理賠金
      325,971元，為上訴人所自認（見原審卷第30頁），則於
      本件上訴人所得請求加害人賠償之金額自應依上開規定予
      以扣除。則上訴人就本件車禍事故之損害所得請求被上訴
      人乙○○賠償金額為219,710元【計算式：545,681－325,
      971＝219,710】。
六、被上訴人大雄公司就被上訴人乙○○對於上訴人之上開侵權
    行為，無須依民法第188條第1項之規定負連帶賠償責任：
    (一)按受僱人因執行職務，不法侵害他人之權利者，由雇用人
      與行為人連帶負損害賠償責任。但選任受僱人及監督其職
      務之執行，已盡相當之注意或縱加以相當之注意而仍不免
      發生損害者，雇用人不負賠償責任。如被害人依前項但書
      之規定，不能受損害賠償時，法院因其聲請，得斟酌僱用
      人與被害人之經濟狀況，令僱用人為全部或一部之損害賠
      償。僱用人賠償損害時，對於為侵權行為之受僱人，有求
      償權，民法第188條固定有明文。惟民法第188條所定僱用
      人之連帶賠償責任，以受僱人「因執行職務」不法侵害他
      人之權利者為限，始有其適用（最高法院67年臺上字第20
      32號判例要旨參照）。是以必受僱人所為之行為在客觀上
      足認與其執行職務有關，且不法侵害他人之權利（最高法
      院85年臺上字第374號判決），僱用人始應依上開法條負
      連帶賠償責任甚明。
    (二)依被上訴人大雄儀電公司對於其公司工程車使用明白規定
      ：工程車執行之業務為(1)運送公司所承包工程用之材料使
      用。(2)接送公司員工上下班至工程現場。被上訴人公司之
      工程車使用時間「為早上7點至下午6點之上下班工作時間
      內」。且規定公司工程車須由特定人員駕駛：「(1)公司明
      確告知所有公司人員嚴格禁止無照、未經主管同意者，任
      何時間皆不允許使用公司車輛。(2)公司工程車公司規定皆
      由特定公司主管人員駕駛執行公司業務。(3)公司工程車公
      司規定皆由特定公司主管人員保管工程車鑰匙。」，有上
      訴人在原審不爭執（見原審卷第70頁）之被上訴人大雄儀
      電公司工程車使用公告在卷可按（見原審卷第50頁），並
      與證人即車禍時在汽車上大雄公司之員工丁○○所證稱：
      「（任職大雄公司的員工如果返鄉回到麥寮，公司會否派
      人把你們接回工地？）不會，公司不負責接送。」、「（
      乙○○當時駕駛的車輛是何人所有？）是公司的公務車。
      」「下班時間不可以將公務車開出去，除非經主管同意。
      」等語相符（見原審卷第67-69頁），應堪可信為真實。
    (三)查上訴人主張被上訴人乙○○於本件車禍事故發生時受僱
      於被上訴人大雄公司，擔任工程技師之事實，負責工地現
      場之施工，並未擔任司機職務，此有勞動契約書可證（見
      原審卷第46頁以下），並為被上訴人所不爭，固可信為真
      實。再依被上訴人乙○○於95年3月26日係於上午7時32分
      打卡上班，下午17時16分下班，有其95年3月份上下班打
      卡資料在卷可按（見原審卷第61頁）。惟本件車禍發生時
      間為23時22分，係乙○○於下班時間所駕駛，且不在大雄
      公司所規定工程車「早上7點至下午6點之上下班工作時間
      內」之使用時間。又乙○○並無駕駛執照，有道路交通事
      故調查報告表(二)在刑卷可按（見台南地院96年度交簡字第
      721號卷第27頁），復為其所自認，亦不得駕駛公司工程
      車。公司保管鑰匙之人不可能同意將之交予無駕照之乙○
      ○。又乙○○當天係為搭載同公司員工丁○○而開車外出
      ，核與證人即車禍時在汽車上之丁○○證稱：「我當天是
      搭野雞車從高雄回來要回到工地，本來是打手機找大雄公
      司另一個同事去載我，結果電話是乙○○接聽的，所以乙
      ○○就去麥寮鄉的野雞車下車處接我。」等語相符（見原
      審卷第67-69頁），證人丁○○已於95年9月間自被上訴人
      公司離職（見原審卷第67頁），於96年11月6日作證時，
      與被上訴人公司應無何利害關係，其證言應屬真實。
    (四)被上訴人乙○○於被上訴人公司擔任之職務僅係工程技師
      ，又依被上訴人公司工程車使用公告，公司工程車均由特
      定主管人員駕駛，嚴格禁止無照駕駛，且限於早上7時至
      下午6時之上下班工作時間內作特定用途使用。可知被上
      訴人乙○○並無駕駛上開肇事車輛之權限，復參以本件車
      禍發生之時間、並佐以證人丁○○於原審之證詞，及附於
      原審刑事卷宗之道路交通事故現場圖、調查報告及現場照
      片（見原審96年度交簡字第721號刑事卷宗第25,27,43-46
      頁），從外觀上並無法辨識乙○○所駕駛之車輛係被上訴
      人公司所有之車輛，是客觀上亦難認定乙○○駕駛上開車
      輛與執行被上訴人大雄公司之職務相關聯。其擅自駕駛工
      程車外出接送同事，顯係私誼關係與執行職務無關。上訴
      人復未提出其他證據，足供證明被上訴人乙○○駕駛公司
      車輛發生上開車禍事故，客觀上係為大雄公司執行職務。
      是被上訴人大雄公司以被上訴人乙○○下班後，於非執行
      職務時間之晚上23時22分，未經公司同意擅自駕駛公司工
      程車，與執行職務無關之接送深夜返回公司之同事，是被
      上訴人乙○○駕駛公司車輛發生上開車禍，乃其個人行為
      ，伊公司不負連帶賠償責任等語，要屬可採。
    (五)對原審法院於言詞辯論期日提示被上訴人間之勞動契約書
      、被上訴人公司工程車使用公告及被上訴人乙○○95 年3
      月份上下班打卡資料等書證，上訴人之訴訟代理人當庭表
      示「無意見」等語（見原審卷第70頁），依民事訴訟法第
      280條第1項前段規定視同自認。依同法第279條第1項規定
      ，被上訴人對其真正即無庸舉證。上訴人未能證明其與事
      實不符復未得被上訴人同意，於本院撤銷其自認，爭執被
      上訴人大雄公司提出之工程車使用公告及勞動契約書均非
      真正，即無可採。
七、綜上所述，上訴人就本件車禍事故所受損害，依侵權行為損
    害賠償之法律關係，請求被上訴人乙○○給付上訴人219,71
    0 元，及自起訴狀繕本送達翌日即96年7月3日起至清償日止
    ，按週年利率5%計算之利息，洵屬有據，逾此部分之請求，
    為無理由，應予駁回。原審為上訴人敗訴之判決，及駁回其
    假執行之聲請，並無不合。上訴意旨指摘原判決不當，求予
    廢棄，改判被上訴人應再連帶給付上訴人50萬元，為無理由
    ，應予駁回。
八、本件事證已臻明確，兩造其餘攻擊防禦方法及證據資料，核
    與判決結果不生影響，無一一論述必要，併予敘明。
九、據上論結，本件上訴為無理由，依民事訴訟法第463條、第
    385條第1項前段、第449條第1項、第78條，判決如主文。
中    華    民    國    98    年    7    月     28    日
                       民事第二庭   審判長法  官  丁振昌
                                          法  官  吳上康
                                          法  官  李素靖
上為正本係照原本作成。
不得上訴。
中    華    民    國    98    年    7     月    29    日
                                          書記官  李淑華


司法院資訊處製作；財團法人民間司法改革基金會備份。
